臺灣高雄地方法院民事判決　　　　　　　　　　　　九十一年度訴字第二四五四號
　　原　　　告　　乙○○
　　被　　　告　　奇聖實業有限公司
　　兼法定代理人　甲○○
右當事人間給付工程款等事件，本院判決如左：
    主    文
原告之訴及假執行之聲請均駁回。
訴訟費用由原告負擔。
    事    實
甲、原告方面：
  一、聲明：求為判決：（一）被告應連帶給付原告新台幣（下同）二百五十五萬元
      即自民國八十九年十月一日起至清償日止，按週年利率百分之五計算之利息。
      （二）原告願供擔保，請准宣告假執行。
  二、陳述：
  （一）被告甲○○與奇聖實業有限公司於八十九年二月間，為在坐落高雄市○○區
        ○○段第二二三號土地上興建羽球館（即松上羽球活動中心）及辦公室（簡
        稱系爭工程），乃將辦公室委由訴外人巨慶營造工程股份有限公司承包，羽
        球館委由原告承包。辦公室及羽球館分別於八十九年七月十七日、同年九月
        八日完工，並均交付予原告使用，而被告固已給付辦公室工程款三百三十七
        萬二千八百二十五元，惟就增建羽球館部分僅支付工程款三百十二萬七千一
        百七十五元，尚有尾款及代墊款共二百五十五萬元未付，屢次催討，均無結
        果，爰依承攬契約之法律關係請求給付工作報酬，及依民法第五百十六條第
        一項之規定，請求償還代墊之款項，並請求給付遲延利息。
  （二）訂立系爭契約時，雖曾預估所需費用六百五十萬元，但僅係大概估算，當時
        既無設計圖，亦無施工明細，無法為精細之估算，原告依被告要求邊建邊改
        ，實際完成後發現所需費用遠超過當初估計之數額，總計加上管理費、利潤
        九十三萬八千三百十七元後，所需報酬總額為九百零五萬元，利潤佔報酬比
        例不高。
  （三）本件工程興建前，被告及其子曾帶原告參觀高雄市（鹽埕）羽球館，該管係
        以鐵厝方式興建，原告亦據此估價，但被告嗣後要求以成本較高之鋼骨建材
        施工，並追加或變更內部設施、裝潢，故而最後之費用高於初估時之費用。
        系爭工程並無故意延誤，蓋增建羽球館之辦公室有一定申請建造程序，且外
        接管線需配合市○○道路施工，需辦公室取得使用執照，才可增建羽球館，
        而被告又一再追加或變更施工項目及要求，工程時間固較預估者長，但非原
        告故意拖延。
三、證據：提出土地登記謄本、工程合約各一份、銀行存摺節本二份、相片十二幀、
    請款單二十八份、並聲請訊問證人顏文劭、曾智宏。
乙、被告方面：
  一、聲明：求為判決：（一）原告之訴及假執行之聲請均駁回。（二）如受不利判
      決願供擔保，請准宣告假執行。
  二、陳述：
  （一）系爭辦公室及羽球館原估價六百萬元，後追加為六百五十萬元，均已支付完
        畢。
  （二）系爭工程原約定七十五日可完成，遲延甚多，甚且開幕時水電尚未完成。
  （三）當初是參觀燈光部分，至於建材，原告係從事營建之專門人員，無需建築師
        告知及應知悉需以何建材搭建，不能諉為不知而要求加計報酬。
三、證據：未提出任何證據供本院參酌。
    理    由
一、本件原告係依承攬及委任之法律關係，請求給付報酬及償還處理委任事務所支出
    之費用，被告則以系爭工程業經約定定額報酬，如原告尚可要求約定以外之報酬
    ，其不可能訂立系爭承攬契約等語，資為抗辯。
二、原告主張承攬系爭羽球館及辦公室興建工程，工程業已完成，工作物並已交付之
    事實，業據提出相片五幀為證，並為被告所不爭執，堪信為真實。又本件系爭工
    程被告曾要求更改設備，計辦公室部分增加一間浴室，淋浴多一套，羽球館部分
    （違建部分）變更座椅、通風鋁格柵、抽風機，且實際施作之鋼骨建材，與被告
    帶原告參觀之羽球館，係以磚造水泥方式搭蓋有所不同之事實，業據原告公司員
    工即證人顏文劭、已離職原告公司派駐系爭工程之工地主任即證人曾智宏於本院
    審理時供述在卷（見本院九十一年十月二十三日、九十一年十一月十三日言詞辯
    論筆錄），系爭工程施作過程，原告曾要求追加及變更工程內容，堪可認定。惟
    系爭興建完成之羽球館與之前參觀之羽球館，就建材方面為磚造水泥或鋼骨建材
    ，雖有不同，但自證人所證，尚無法查知是否因被告要求而變更，抑或原設計即
    為鋼骨建材。且證人另稱被告要求變更之浴室一間、淋浴設備一套、座椅、通風
    鋁格柵、抽風機部分，衡情尚非昂貴，是否因此部分之追加及變更，即需增加報
    酬達原告所請求之二百五十五萬元，非無疑問。
三、稱承攬者，謂當事人約定，一方為他方完成一定之工作，他方俟工作完成，給付
    報酬之契約。約定由承攬人供給材料者，其材料之價額，推定為報酬之一部；如
    依情形，非受報酬即不為完成其工作者，視為允與報酬。未定報酬額者，按照價
    目表所定給付之。無價目表者，按照習慣給付，民法第四百九十條、第四百九十
    一條定有明文。依上述規定，系爭工程如經兩造定有報酬數額，自應以約定數額
    為準，如未約定數額，方有以價目表計算報酬額，按一般工程習慣計算報酬，且
    即便由承攬人供給材料，仍應推定材料所需價額已包含於報酬中，不得額外再予
    請求。本件被告一再堅稱，系爭工程原本預定以六百萬元興建，如超過六百萬元
    ，非其能力所能負擔，其不可能同意興建，原告之前已有多人估價，均因所估費
    用超過六百萬元而作罷。原告經朋友介紹與其商討興建事宜，最初估計總價在六
    百萬元內，其後追加為六百五十萬元，其係以六百五十萬元交由原告承包系爭工
    程，超過部分原告不得再予請求。而被告並未否認被告前揭所辯，並自承系爭工
    程訂約時僅預估費用六百五十萬元，惟主張預估時無設計圖、施工明細，所為之
    估計無法精準（見原告九十一年十月十一日準備書狀），則兩造以口頭訂立系爭
    承攬契約時，原告已知被告願支付之工程報酬上限為六百五十萬元，堪予認定。
    原告訂約時既已約定報酬上限為六百五十萬元，如被告嗣後無追加或要求變更，
    依前述民法第四百九十一條之規定，系爭承攬工程契約，應以兩造約定之金額為
    報酬金額，即便原告支出之金額超過六百五十萬元，不得在與額外請求甚明。且
    材料費用應已包含於報酬中，不得於報酬以外，更以委任處理事務、代購材料之
    名，請求償還代購之費用。
四、解釋意思表示應探求當事人之真意，不得拘泥於所用之辭句，民法第九十八條定
    有明文。意思表示不明確，使之明確，屬意思表示之解釋；意思表示不完備，使
    之完備，屬意思表示之補充。前者可減少爭議，後者可使意思表示之無效減至最
    低程度。意思表示解釋之客體，為依表示行為所表示於外部之意思，而非其內心
    之意思。當事人為意思表示時，格於表達力之不足及差異，恆須加以闡釋，至其
    內心之意思，既未形之於外，尚無從加以揣摩。故在解釋有對話人之意思表示時
    ，應以在對話人得了解之情事為範圍，表意人所為表示行為之言語、文字或舉動
    ，如無特別情事，應以交易上應有之意義而為解釋，如以與交易慣行不同之意思
    為解釋時，限於對話人知其情事或可得而知，否則仍不能逸出交易慣行的意義。
    解釋意思表示端在探求表意人為意思表示之目的性及法律行為之和諧性，解釋契
    約尤須斟酌交易上之習慣及經濟目的，依誠信原則而為之。關於法律行為之解釋
    方法，應以當事人所欲達到之目的、習慣、任意法規及誠信原則為標準，合理解
    釋之，其中應將目的列為最先，習慣次之，任意法規又次之，誠信原則始終介於
    其間以修正或補足之，最高法院著有八十八年度台上字第一六七一號判決意旨可
    資參照。依上述最高法院判例意旨，原告追加及變更工程內容，兩造是否已合意
    增加工程報酬，自應以各該相對人客觀上可能瞭解者為前提，秉持誠信原則，依
    序循雙方所欲達之目的、習慣、任意法規而為合理之解釋。而本件被告訂約之初
    即一再強調工程報酬不得超過六百五十萬元，業如前述，參以證人所證述被告要
    求追加、變更者，浴室一間、淋浴一套、座椅、通風鋁格柵、抽風機等，均非價
    昂之物，被告應未有增加報酬之預見甚明，原告亦未主張於被告要求追加、變更
    時有增加報酬之告知，況若該設備會增加被告應給付之報酬，原告焉有未得被告
    同意即予增設之理？準此，自難認兩造有因被告追加、變更而可增加報酬之合意
    。從而原告不得以被告要求追加及變更工程項目而主張增加報酬，亦甚明確。
五、系爭工程契約係由原告與被告甲○○訂立，業據兩造於本院九十一年十月二十三
    日言詞辯論時供明在卷（原告：是被告法代本人《被告甲○○》直接與我談的；
    被告甲○○：都是我跟他《原告乙○○》接洽，沒有用公司名義跟他接洽），從
    而系爭工程契約之當事人為原告乙○○與被告甲○○甚明，被告奇聖實業有限公
    司非契約當事人，原告依承攬契約及委任契約之法律關係向其請求，亦有未合，
    併予敘明。
六、綜上所述，兩造於系爭工程訂定時，以口頭方式約定報酬上限為六百五十萬元，
    被告並再三表示，如所需費用超過六百五十萬元即不願興建，其要求追加或變更
    系爭工程時，無增加報酬之預見，原告復未為增加報酬之告知，解釋上難認雙方
    有增加報酬之合意。兩造既已約定報酬，且解釋上被告要求追加或變更系爭工程
    時亦無增加報酬之合意，原告自不得因其事先預估之錯誤，要求被告額外負擔契
    約約定以外之報酬，且承攬所需代購之材料費用，已包含於承攬報酬，原告復未
    舉證證明系爭契約係以實作計算報酬之契約。從而原告之請求，依法即難謂正當
    ，應予駁回。
七、原告之訴既無理由，遲延利息之請求及假執行之聲請均失所依附，應併予駁回之
    。
八、據上論結：原告之訴為無理由，依民事訴訟法第七十八條，判決如主文。
中　　　華　　　民　　　國　 　九十一 　　年　　十一　　月　　二十九　　日
                              臺灣高雄地方法院民事第一庭
~B法　　　官　陳樹村
右為正本係照原本作成。
如不服本判決，應於送達後廿日內，向本院提出上訴狀並表明上訴理由，如於本判決
宣示後送達前提起上訴者，應於判決送達後十日內補提上訴理由書（須附繕本）。
中　　　華　　　民　　　國　 　九十一　 　年　　十一  　月　　二十九　　日
~B法院書記官　王壹理
